臺灣高等法院刑事判決
上　訴　人　臺灣臺北地方法院檢察署檢察官
被　　　告　甲○○
上列上訴人因被告詐欺案件，不服臺灣臺北地方法院93年度易緝
字第156號，中華民國93年11月15 日第一審判決（起訴案號：臺
灣臺北地方法院檢察署87年度偵字第15576 號），提起上訴，本
院判決如下：
    主  文
上訴駁回。
    理  由
一、公訴意旨略以：乙○○與甲○○明知渠等經濟狀況不良，竟
    仍共同意圖為自己不法之所有，各自以洪董、憶雯之名義，
    於民國（下同）86年2月15日（原審判決誤載為5日）、同年
    7月5日（原審判決誤載為15日），共同在臺北市○○○路46
    巷7號4樓召集民間互助會，每會均為新臺幣（下同）1 萬元
    ，丙○○不疑有詐，乃以美娟、佩玲、陳惠蘭之名義，各（
    起訴書及原審判決均誤載為共）參加 3（腳），然乙○○、
    甲○○竟於87年3月惡性倒會，經丙○○前往催討債務共1百
    零2萬9千9百99 元，乙○○、甲○○意圖搪塞，乃開立同額
    之本票9 張交付，然經丙○○提示竟不獲兌現，甲○○、乙○○亦逃逸無蹤，丙○○方知受騙，因認甲○○與乙○○共
    同涉有刑法第339條第1項之詐欺取財罪嫌云云。
二、按犯罪事實應依證據認定之，無證據不得認定其犯罪事實；
    不能證明被告犯罪者，應諭知無罪之判決，刑事訴訟法第15
    4條第2項及第301條第1項分別定有明文。次按認定不利於被
    告之事實，須依積極證據，苟積極證據不足為不利於被告事
    實之認定時，即應為有利於被告之認定，更不必有何有利之
    證據；又事實之認定，應憑證據，如未能發現相當證據，或
    證據不足以證明，自不能以推測或擬制之方法，以為裁判基
    礎（參看最高法院30年上字第816號、40年臺上字第86 號判
    例）。又按告訴人之告訴，係以使被告受刑事訴追為目的，
    是其陳述是否與事實相符，仍應調查其他證據以資審認（最
    高法院52年臺上字第1300號判例參看）。而刑法第339條第1
    項詐欺罪之成立，須意圖為自己不法之所有，以詐術使人將
    本人或第三人之物交付為要件，所謂以詐術使人交付，必須
    被詐欺人因其詐術而陷於錯誤，若其所用方法，不能認為詐
    術，亦不致使人陷於錯誤，即不構成該罪（參看最高法院46
    年臺上字第260 號判例）。即詐欺取財罪之成立，以行為人
    自始基於為自己或第三人不法所有之意圖，以詐術使人交付
    財物，始能構成；至於民事債務當事人間，有未依債之本旨
    履行給付者，在一般社會經驗上原因非一，或因不可歸責於
    己之事由而不能給付，或因合法主張抗辯而拒絕給付，或因
    財產、信用狀況緊縮而無力給付，甚至債之關係成立後，始
    行惡意遲延給付，皆有可能，非必出於自始無意給付之財產
    犯罪一端；是若無足以證明其在債之關係發生時，自始即具
    有不法所有意圖之積極證據，亦僅能令負民事債務不履行之
    責任，要難以單純債務不履行之狀態，即推定被告自始即有
    不法所有意圖之詐欺犯意。
三、公訴人認被告甲○○涉犯刑法第339條第1項詐欺取財之罪嫌
    ，無非係以告訴人丙○○之指訴、互助會會單及本票影本為
    其主要論據。訊據被告甲○○坦承與乙○○（經原審法院91
    年易緝字第61號判決無罪，檢察官提起上訴，因上訴逾期，
    經本院91年上易字第2168號判決上訴駁回），共同召集民間
    互助會2會，每會均為1萬元，告訴人丙○○以美娟、佩玲、
    陳惠蘭之名義，各參加3會（腳）；惟被告堅決否認有何詐
    欺取財之犯行，辯稱：伊被會員倒會，伊有跟朋友借錢，一
    直頂到沒辦法才倒；停會後，伊有還他3萬元；伊想要分期
    付款，這幾年伊都是在做臨時工，沒有賺什麼錢，伊已經離
    婚了，4個小孩都在先生那邊，伊現在得了腫瘤，1個月看能
    否還2、3千元各等語。
四、經查：(一)告訴人丙○○係以美娟、佩玲、陳惠蘭之名義，參
    與被告甲○○與乙○○分別召集民間互助會各3 腳，每會均
    為1萬元，此為被告及告訴人雙方所不爭執。(二) 告訴人參與
    自86年2月15日開始，每月1日、15日開標之互助會（以下簡
    稱甲會），該會連會首共29 人，告訴人於起會1年後，即已
    開標24次之後的87年2月15 日，標下一會，亦有拿到會錢一
    節，為告訴人自承。告訴人於本院調查時供稱，標到會那次
    ，已收取部分會金，剩餘之部分會金，被告未再給付，但已
    由告訴人自應給付之活會會金扣抵完畢（見本院卷第25頁）
    。若被告於召集互助會之初即有詐欺之意，何以直至互助會
    （甲會）召集1年後，甚至甲會只剩最末2會時始宣告停會？
    則公訴人認被告於86年2月15日召集互助會之初即有詐欺之
    意，尚無足採。另告訴人參與自86年7月5日開始，每月20
    日開標之互助會（以下簡稱乙會），告訴人雖亦有參加3會
    （腳），且均係活會，然直至該互助會（乙會）宣布停會之
    時，亦已經過半年有餘，是亦難證明被告於召集乙會互助會
    之始亦有詐騙之意。(三)被告辯稱：遭他人倒會，沒錢所以才
    會停會，亦經證人周宜慧於原審結證屬實，難認被告上開辯
    詞為虛假。另公訴人提出之互助會會單僅能證明被告有召集
    互助會；公訴人提出之本票影本，亦僅能證明被告在停會後
    ，有開立本票作為債權憑證，尚不足作為被告施詐之證明。
    (四)民事債務當事人間，未依債之本旨履行給付者，在一般社
    會經驗上原因非一，若無證據證明其在債之關係發生時，自
    始即具有不法所有意圖，僅能令負民事債務不履行之責任，
    要難以單純債務不履行之狀態，即推定被告自始即有不法所
    有意圖之詐欺犯意，是尚難僅以告訴人丙○○之指訴、互助
    會會單及本票影本等文件，為不利被告之認定。綜上所述，
    被告所辯尚堪採信，此外，無積極證據足證被告有何對告訴
    人施用詐術而使告訴人陷於錯誤之行為，縱被告事後停會且
    未使其簽發之本票兌現，而未能償還債務，亦難據此認定被
    告自始即存有不法所有之詐欺犯意。此外，復查無其他積極
    證據足資認定被告涉有詐欺取財犯行，本件不能證明被告犯
    罪，原審對被告為無罪之諭知，經核並無不合。
五、檢察官提起上訴略以：被告於審理中已坦承本件合會會員，
    除告訴人另尋2人加入外，其餘20 餘位會員，均係被告自行
    招募，被告既為會首，每一會期何人得標，應最為明瞭。民
    間互助會係建立在會首與各個會員間彼此之信賴關係上，會
    員間不生任何法律關係，亦無須彼此認識，期間完全以會首
    本人之信用為擔保，則會首自然有義務交代各會期得標者之
    姓名及標金以供會員查證，但歷經多次之偵訊及調查後，被
    告不僅無法提出一份完整的得標紀錄以取信活會會員告訴人
    外，甚至被告一再所指已得標之其餘20餘名會員等，其真實
    姓名及聯絡地址與電話號碼，亦無法提供，以便進行查證，
    則其所辯無非卸責之詞，不足採信，被告所犯詐欺犯行明確
    ，指摘原審諭知被告無罪係屬不當云云。惟被告與告訴人前
    皆在「阿公店」上班，而參加被告互助會者亦皆係「阿公店
    」之小姐，彼等皆以「阿公店」之藝名參加，此業據被告及
    告訴人暨告訴人所舉證人鄭黃素娥於本院調查時供明。即告
    訴人本人亦供認係以偏名「美娟」之名參加。證人鄭黃素娥
    亦就會單上所記載之藝名指出係「阿公店」之小姐，鄭黃素
    娥並未指述會員是虛構。而被告供稱，並未虛構會員，會員
    當初以藝名參加，因多年未連絡，現在已找不到他們（以上
    均見本院94年1月4日調查筆錄），既查無積極證據足認被告
    於召會之始虛構會員，更於其後假冒會員名義詐標，即難認
    定被告係施用詐術，至於被告簽發未能兌現之本票與告訴人
    ，雖日後不能兌現，此係債務不履行之問題，不能謂被告對
    告訴人施用詐術，且被告簽發及交付本票予告訴人，在該本
    票未兌現前，並不能解免其原有之債務，該支票未兌現，被
    告嗣後仍應給付原欠之會款，對告訴人之債權並無影響，亦
    即被告並無藉此獲利，檢察官之上訴為無理由，應予駁回。
據上論斷，應依刑事訴訟法第368條，判決如主文。
本案經檢察官鄭富銘到庭執行職務。
中　　華　　民　　國　　94　　年　　4 　　月　　6 　　日
                  刑事第十四庭審判長法  官  張連財
                                    法  官  周占春
                                    法  官  林明俊
以上正本證明與原本無異。
不得上訴。
                                    書記官  蕭進忠
中　　華　　民　　國　　94　　年　　4 　　月　　7 　　日
